臺灣臺北地方法院刑事判決　　　　　　　95年度交訴字第99號
公　訴　人　臺灣臺北地方法院檢察署檢察官
被　　　告　乙○○
　　　　　　　　　　　號
上列被告因業務過失致死案件，經檢察官提起公訴（95年度偵字
第12404號），本院判決如下：
    主  文
乙○○從事業務之人，因業務上之過失致人於死，處有期徒刑捌
月。
    事  實
一、乙○○係計程車司機，以駕駛計程車載客為業，為從事駕駛
    業務之人，於民國95年6月3日下午5 時10分許，駕駛車牌號
    碼6C-266號營業用小客車，由南往北沿臺北市○○路○ 段行
    駛至該路段156 號前時，本應注意汽車行駛時，駕駛人應注
    意車前狀況，隨時採取必要之安全措施，而依當時天候晴、
    日間自然光線、路面無缺陷、無障礙物、視距良好之情形，
    又無不能注意之情事，竟疏未注意車前狀況，適與其同方向
    由曾澄男所駕駛之車牌號碼KES-447 號重型機車，亦疏未注
    意欲變換車道時，應讓直行車先行並注意安全距離，卻逕自
    乙○○右側切入其車道前方，乙○○不慎以其所駕駛之營業
    用小客車前車頭撞及曾澄男所駕駛之機車左側車身，曾澄男
    因而人車倒地，受有右側前臂骨折及手腕骨骨折、頭部外傷
    合併嚴重腦挫傷及顱內出血等傷害，雖經送醫急救，仍因頭
    部鈍性傷，致腦挫傷併顱內出血，延至95年6月5日下午7 時
    51分不治死亡。乙○○於員警獲報前往處理尚未知悉肇事人
    時，當場承認係上開計程車駕駛而自首，進而接受本案裁判
    。
二、案經曾澄男之子甲○○訴由臺北市政府警察局大安分局報告
    臺灣臺北地方法院檢察署檢察官偵查起訴。
    理  由
一、訊據被告乙○○對於其係計程車司機，為從事駕駛業務之人
    ，於上開時間、地點駕駛6C-266號計程車與被害人曾澄男所
    駕駛之KES-447 號重型機車發生碰撞，致被害人受有右側前
    臂骨折及手腕骨骨折、頭部外傷合併嚴重腦挫傷及顱內出血
    等傷害，於送醫後死亡等情，固不否認，惟矢口否認有何業
    務過失致死犯行，辯稱：當時被告駕駛計程車待綠燈起步行
    走內線車道大約30公尺，有一部機車突然左轉，被告緊急煞
    車停住，該部機車從前述計程車右側角撞上，騎乘機車之人
    跳開，安全帽先飛開，然後摔倒在地，則不知為何被害人突
    然左轉至內線車道，且被害人一定未依規定綁好安全帽，才
    會在倒地前安全帽先掉開，導致頭部直接撞地，頭部受創嚴
    重而不治，且不知被害人有無作酒測，如果經過52小時不治
    才作酒測，是否準確等語。
二、經查：
  (一)被告係計程車司機，於前揭時地駕駛車牌號碼6C-266號營業
    用小客車，由南往北沿臺北市○○路○段行駛至該路段156號
    前時，其前車頭與其同方向由被害人曾澄男所駕駛之車牌號
    碼KES-447 號重型機車之左側車身發生擦撞，被害人因而人
    車倒地，受有右側前臂骨折及手腕骨骨折、頭部外傷合併嚴
    重腦挫傷及顱內出血等傷害，雖經送醫急救，仍因頭部鈍性
    傷，致腦挫傷併顱內出血，延至95年6月5日下午7 時51分不
    治死亡之情，業據告訴人即被害人之子甲○○指述明確（見
    95年度相字第439 號第11至14、37、38頁），且有臺北市政
    府警察局交通警察大隊道路交通事故初步分析研判表、道路
    交通事故現場圖、道路交通事故補充資料表、道路交通事故
    談話紀錄表、道路交通事故調查報告表（一）及（二）（分
    別見95年度偵字第12404 號卷第86至92頁）、現場及車損照
    片（見95年度偵字第12404 號卷第45至48、57至79、94至96
    頁）、車籍查詢認可資料（見95年度偵字第13211 號卷第26
    至28頁）在卷可考，復為被告所自承，自堪信為真實。而被
    害人因本件車禍事故受有右側前臂骨折及手腕骨骨折、頭部
    外傷合併嚴重腦挫傷及顱內出血等傷害，雖經送醫急救，仍
    因頭部鈍性傷，致腦挫傷併顱內出血，延至95年6月5日下午
    7 時51分不治死亡乙節，亦經臺灣臺北地方法院檢察署檢察
    官督同檢驗員相驗無訛，並製有相驗筆錄、臺灣臺北地方法
    院檢察署驗斷書、相驗屍體證明書、相驗報告書及相驗照片
    （分別見95年度相字第439 號卷第56至69、61、62至67、72
    至78頁）、以及國防醫學院三軍總醫院附設民眾診療服務處
    診斷證明書、曾澄男之三軍總醫院出院病歷摘要（分別見95
    年度相字第439號卷第60、88至202頁）在卷足憑。
  (二)被告辯稱：其當時有緊急煞車停住，是被害人之機車從其計
    程車右側角撞上云云，惟從前揭道路交通事故現場圖所示，
    被告之計程車肇事後停於基隆路4段156號前黃網線上，左前
    車頭距基隆路4段156號路緣0.7公尺，左後車角距基隆路4段
    156號路緣0.8公尺，左前煞車痕長4.2 公尺，右前煞車痕長
    3.6 公尺；被害人重機車右倒於被告計程車前，車頭朝西，
    該重機車之刮地痕與被告計程車之煞車痕方向呈平行狀，另
    依據前述道路交通事故補充資料表及車損照片觀之，被告計
    程車車損為前保險桿撞痕及下方微凹，被害人重機車為左側
    車身撞痕與左前護板裂，且事故後前述重機車左側踏板夾卡
    於被告計程車前車頭與前號牌間且倒地，另重機車左側後車
    身車殼留有黃漆且呈往右上斜及往下等二種痕紋狀，又依據
    上述法醫驗斷書所載，被害人頭部有挫傷及大片瘀腫，且身
    上有多處挫傷及瘀腫。是由前述二車車損撞擊部位與事故後
    相關位置等跡證推析，當時二車應為右前與左後之相對關係
    ，且被告計程車之車速較被害人重機車為快，被害人重機車
    當時應係有向左偏向之駕駛操作，致其車左側車身略呈東南
    朝西北斜向與後方駛來之被告計程車前保桿右前處撞及，重
    機車因左側受力而偏轉呈東西向水平狀右倒於計程車正前方
    ，此時該計程車仍繼續向前行駛推行倒地之被害人重機車而
    肇事；又由計程車煞車痕與重機車刮地痕長度及各起始處相
    若且近乎平行等情形推析，被告計程車係於其車與重機車接
    觸後先推行，再於重機車倒地時方煞車之操作，並由被害人
    身上有多處挫傷之情形推析，當時被害人到地後似有遭該計
    程車向前些微推行之現象，綜上所述推析，被告計程車為直
    行之後車，其行駛至肇事處前應可發現被害人重機車行駛於
    其車右前方等情，此有臺北市車輛行車事故鑑定委員會95年
    10月4日北鑑審字第09530364400號鑑定意見書在卷可佐（見
    本院卷第13至15頁），從而，被告上開所辯，顯不足採。又
    被害人血液經以頂空氣相層析分析法檢測，檢驗結果未發現
    含酒精成分，亦有法務部法醫研究所95年06月29日法醫毒字
    第0950002788號函附卷可憑（見95年度偵字第12404號卷第
    84頁）。此外，觀諸前述車禍發生經過，與被害人所受之傷
    害並無不符，被告空言爭執被害人當時未綁好安全帽云云，
    尚無可採。
  (三)按汽車行駛時，駕駛人應注意車前狀況及兩車併行之間隔，
    並隨時採取必要之安全措施，道路交通安全規則第94條第3
    項定有明文。被告平日駕駛計程車為業，且領有適當駕駛執
    照，此有前述道路交通事故調查報告表（二）附卷可考，自
    應注意上開交通安全規定；而本次車禍肇事當時之天候晴、
    日間自然光線、路面無缺陷、無障礙物、視距良好等情，亦
    有前開道路交通事故調查報告表（一）在卷可稽，被告並非
    不能注意及此，竟疏未注意車前狀況，致與被害人騎乘之重
    機車發生碰撞，造成被害人傷重不治死亡，自有過失。又經
    送請臺北市車輛行車事故鑑定委員會鑑定結果，亦認定被告
    駕駛計程車未注意車前狀況是肇事次因，有前揭鑑定意見書
    附卷可憑。被害人因本件事故造成如上所述之傷勢，因而於
    送到醫院後不治死亡，已如前述，是被告過失駕車肇事行為
    ，與被害人之死亡結果間，亦有相當之因果關係。
  (四)又按變換車道時，應讓直行車先行，並注意安全距離。道路
    交通安全規則第98條第1項第6款定有明文。查當時被告由南
    往北沿臺北市○○路○ 段行駛內線車道，被害人則同方向騎
    乘機車在被告計程車右側，於欲變換車道至內線車道時，本
    應注意讓被告之直行車先行，並注意安全距離，竟殊未注意
    及此，逕行向左偏而切入被告行駛之車道，致與被告駕駛之
    汽車發生碰撞，其亦有過失，且為肇事主因之情，此亦有前
    述之鑑定意見書在卷可考，但仍無解於本件被告過失責任之
    成立。
  (五)綜上所述，本件事證明確，被告業務過失致死犯行洵堪認定
    ，應依法論科。
三、查被告行為後，刑法部分條文於94年2月2日經總統公布修正
    ，並自95年7月1日起施行。又刑法施行法增訂第1條之1，亦
    於95年6 月14日經總統公布，並自同年7月1日起施行。按行
    為後法律有變更者，適用行為時之法律，但行為後之法律有
    利於行為人者，適用最有利於行為人之法律，現行刑法第2
    條第1項定有明文。此條規定乃與刑法第1條罪刑法定主義契
    合，而貫徹法律禁止溯及既往原則，係規範行為後法律變更
    所生新舊法律比較適用之準據法，是刑法第2 條本身雖經修
    正，但刑法第2 條既屬適用法律之準據法，本身尚無比較新
    舊法之問題，於新法施行後，應一律適用裁判時之現行刑法
    第2 條之規定以決定適用之刑罰法律，合先敘明。次按本次
    刑法修正之比較新舊法，應就罪刑有關之共犯、未遂犯、想
    像競合犯、牽連犯、連續犯、結合犯，以及累犯加重、自首
    減輕暨其他法定加減原因（如身分加減）與加減例等一切情
    形，綜其全部罪刑之結果而為比較，最高法院95年05月23日
    95年度第8次刑庭會議著有決議可資參照。經查：
  (一)刑法第276條第2 項之業務過失致死罪之法定刑為5年以下有
    期徒刑或拘役，得併科3 千元以下罰金，而依增訂之刑法施
    行法第1條之1規定：「中華民國94年1月7日刑法修正施行後
    ，刑法分則編所定罰金之貨幣單位為新臺幣。94年1月7日刑
    法修正時，刑法分則編未修正之條文定有罰金者，自94年1
    月7日刑法修正施行後，就其所定數額提高為30倍。但72年6
    月26日至94年1月7日新增或修正之條文，就其所定數額提高
    為3倍。」，比較修正之刑法施行法第1條之1第2項，與罰金
    罰鍰提高標準條例第1 條，因罰金最高額度相同，並無輕重
    之分，故非刑罰法令之變更，無刑法第2條第1項比較新舊法
    之適用，應逕適用裁判時之刑法施行法第1條之1（最高法院
    95年度第21次刑事庭會議決議參照）。另刑法第33條第5 款
    修正為：「主刑之種類如下：五、罰金：新臺幣1 千元以上
    ，以百元計算之」；與被告行為時之刑罰法律即罰金罰鍰提
    高標準條例第1 條前段規定之提高倍數10倍與修正前刑法第
    33條第5款規定之罰金最低額銀元1元相比較，新舊法關於上
    開業務過失致死罪所得併科罰金之最高額並無不同規定，然
    新法將上開業務過失致死罪所得併科之罰金最低額提高為新
    臺幣1 千元，因此，比較上述修正前、後之刑罰法律，自以
    被告行為時之刑法第33條第5款規定較有利於被告。
  (二)被告行為時之刑法第62條規定：「對於未發覺之罪自首而受
    裁判者，減輕其刑。但有特別規定者，依其規定。」而修正
    後之刑法第62條則規定：「對於未發覺之罪自首而受裁判者
    ，得減輕其刑。但有特別規定者，依其規定。」經比較新、
    舊法規定之結果，以修正前所規定，自首必減輕其刑之情形
    較有利於被告，是就關於自首之規定，自應適用被告行為時
    之刑法第62條規定。
  (三)綜上所述，比較新舊法結果，自以舊法有利於被告，應適用
    被告行為時之法律，予以論處。
四、查被告係駕駛計程車為業，為從事駕駛業務之人，業據被告
    供明在卷，其因業務上之過失致被害人死亡，核其所為係犯
    刑法第276條第2項之業務過失致死罪。被告於肇事後留在現
    場，並在未為任何有偵查犯罪職權之公務員發覺前，向到達
    事故現場處理員警坦承係其肇事，此有臺北市○○○○○道
    路交通事故肇事人自首情形紀錄表在卷可查（見95年度偵字
    第12404 號卷第93頁），是被告對於未被發覺之犯罪自首而
    接受裁判，應依修正前刑法第62條前段之規定，減輕其刑。
    爰審酌被告係從事駕駛業務之人，其因上開過失而致被害人
    死亡，對被害人及其家屬所造成之無法回復之損害，以及犯
    後否認犯行之態度，至今尚未與被害人之家屬達成和解並賠
    償損害，及被告與被害人過失程度、被告之品行、智識程度
    等一切情狀，量處如主文所示之刑，以示懲儆。
據上論斷，依刑事訴訟法第299條第1項前段，刑法第2條第1項前
段、第276條第2項、修正前刑法第62條前段，刑法施行法第1 條
之1，判決如主文。
本案經檢察官江貞諭到庭執行職務
中　　華　　民　　國　　96　　年　　4 　　月　　19　　日
　　　　　　　　　刑事第五庭審判長法　官　黃程暉
                                  法　官　高偉文
                                  法　官　賴秀蘭
以上正本證明與原本無異。
如不服本判決，應於判決送達後10日內向本院提出上訴狀（應抄
附繕本）。告訴人或被害人如對於本判決不服者，應具備理由請
求檢察官上訴，其上訴期間之計算係以檢察官收受判決正本之日
期為準。
　　　　　　　　　　　　　　　　  書記官　游秀珠
中　　華　　民　　國　　96　　年　　4 　　月　　26　　日
附錄本案論罪科刑法條：
刑法第276條
因過失致人於死者，處 2 年以下有期徒刑、拘役或 2 千元以下
罰金。
從事業務之人，因業務上之過失犯前項之罪者，處 5 年以下有期
徒刑或拘役，得併科3千元以下罰金。
